【裁判字號】    89,上易,313
【裁判日期】    890712
【裁判案由】    竊盜
【裁判全文】
臺灣高等法院刑事判決                            八十九年度上易字第三一三號
    上  訴  人  甲○○
    即  被  告
    輔佐人      乙○○
    （即被告之父）
右上訴人因竊盜案件，不服臺灣臺北地方法院八十八年度易字第三○五八號，中華民
國八十八年十二月三十一日第一審判決（聲請簡易判決案號：臺灣臺北地方法院檢察
署八十八年度偵字第五○七八號，簡易判決案號：臺灣臺北地方法院臺北簡易庭八十
八年北簡字第五三七號）提起上訴，本院判決如左：
    主  文
原判決撤銷。
甲○○無罪，令入相當處所，施以監護壹年。
    理  由
一、公訴意旨略以：被告甲○○於八十八年二月二十一日下午六時許，在台北市○○
    ○路○段二九七號二樓春天百貨ＶＩＶＡＹＯＵ專櫃（聲請簡易判決處刑書誤載
    為ＶＩＡＹＯＵ），趁專櫃銷售小姐丙○○不注意之際，竟意圖為自己不法之所
    有，徒手竊取該專櫃內之兩件背心及一件洋裝，合計價值約新台幣（下同）五千
    元，得手後欲離開該專櫃之際，為其他專櫃之小姐所發現而報請樓層管理人員處
    理。因認被告涉有刑法第三百二十條第一項之竊盜罪嫌云云。
二、本案係台北市政府警察局信義分局報請臺灣臺北地方法院檢察署檢察官聲請簡易
    處刑，經臺灣臺北地方法院台北簡易庭認為宜適用通常訴訟程審判，移由原審法
    院審理，先予敘明。
三、按心神喪失人之行為，不罰；又被告之行為不罰者，應諭知無罪之判決，分別為
    刑法第十九條第一項及刑事訴訟法第三百零一條第一項定有明文。訊據上訴人即
    被告甲○○矢口否認有竊盜犯行，辯稱：伊當時沒有要拿走衣服，只是將衣服放
    在手上，是要晚一點付錢，不知道要馬上付錢，並無將衣服藏起來，伊當時離開
    專櫃，是還要逛其他專櫃云云。惟查：右揭事實，業據被告於警訊時供承：「於
    本日（即二月二十一日）在春天百貨二樓ＶＩＶＡＹＯＵ專櫃，因為口袋沒有錢
    又喜歡那些衣服，所以就拿走了。」等情（見偵查卷第五頁反面）不諱，且被告
    於原審審理時亦供稱：「．．當時身上有帶錢，但不足五千元，．．拿衣服離開
    專櫃的距離約法庭的距離十幾公尺。」等語（見原審卷第十一頁反面至第十二頁
    反面），而證人即明德春天百貨樓層管理人員陳泰成亦於原審到庭結證稱：「專
    櫃小姐說被告有偷東西的行為，我有檢視被告所拿之衣服之條碼沒有撕掉，被告
    並未結帳」，「．．，王國楹先生有問被告為何不付帳，我只記得被告說為何要
    付帳。我們的處理人員有提出被告將衣服買回，但被告身上錢不夠。」等語（見
    原審卷第二十四頁），則被告既未攜帶足夠之款項以購買所取走之衣物，復將衣
    物拿離開專櫃十幾公尺之遠，且於被春天百貨公司職員查獲後亦無付款購買前開
    衣物之意，自外觀判斷，固難謂其無為自己不法所有之意圖。抑有進者，證人即
    明德春天百貨公司中控室職員王國楹到庭結證稱：「按照公司處理流程，我們會
    要求被告將衣服買回去，但被告沒有反應。當時櫃小姐有說被告將衣服放在帽
    子裡，因衣服很柔軟。」等語（見同上卷頁），顯見客觀上被告有將前開衣物置
    於自己實力支配之下之行為，足堪認定。惟查，依證人等所述，被告自取物擅離
    而去，經發現後仍理直氣壯且無付款之意等情以觀，言談舉止反應異於常人，且
    與一般生活經驗迴異足見其精神狀態顯有問題。又被告因患有精神分裂症，如無
    服藥，即會發作，病發時難分辨事非，且事發前後均無記憶，而達心神喪失程度
    等情，亦據其輔佐人即被告之父乙○○於本院調查時陳述在卷，並提出台北市立
    療養院、國軍松山醫院附設民眾診療服務處診斷證明書各一紙（見本院卷第二十
    一頁、第二十二頁）為證，復經本院函請國立臺灣大學附設醫院鑑定被告行為時
    之精神狀態，據該院實施精神鑑定結果略以：
    （一）身體及神經學檢查：無重大異常發現。
    （二）腦波檢查：無異常腦波。
    （三）心理測驗：
        （甲）蕭員之智力為中下程度：語言智商為95操作智商為82，總智商為88，
              呈現明顯之偏差；聽覺注意力集中減弱，視動注意偏差顯著，近期視
              動記憶也呈現輕度偏差。受測過程中發現個案在作問題解決時，往往
              只根據單一向度來考慮，不能顧及其他角度來作整合周密的考慮。
        （乙）蕭員在自陳量表提及幻聽及被監控妄想，在羅氏墨漬投射測驗也呈現
              認知角度的偏頗與推論的扭曲以及多疑特色。可支持妄想型精神分裂
              症的診斷。
        （丙）蕭員在人格方面也有退化傾向，變得隨便、懶散及做事草率。另外也
    有較強的攻擊傾向，也許不會有人身攻擊，但可能以器械取代。
        （丁）蕭員對作案動機的合理化說辭，除顯示其思考扭曲外，也提醒其不具
              病識感，有再犯之可能。
    （四）精神狀態檢查：蕭員意識清楚；外觀整潔；注意力之集中、維持及轉移稍
          有困難；態度尚合作；主觀情緒顯得不在乎；提及家人時，有明顯激動及
          生氣之情緒反應；行為表現尚適切；言談稍迂迴，且傾向談論其受「電視
          波」所操控之內容；有明顯且持續之被害、思考被知、被控制等妄想，無
          自殺意念；有明顯且持續之視、聽幻覺之經驗，且於會談過程中亦提及可
          聽到「電視波」所傳達之訊息，並可見其座位旁有拄拐杖之玩偶跳動；無
          食慾障礙，但有睡眠，平日須仰賴安眠藥才得以入眠；定向感及記憶尚可
          ，但判斷及抽象思考能力則有明顯之扭曲；自訴常有頭暈及肢體動作之不
          適感，係受「電視波」控制而來；對所患之疾病並無病識感。
    綜合以上之紀錄與評估，蕭員約自民國八十三年起，即陸續出現被害、被控制妄
    想，及聽幻覺等精神症狀，並有明顯之認知功能缺損，生活自理及人際關係之退
    化；該精神症狀數年來雖經治療，但仍持續存在。另蕭員並無物質濫用或器質性
    腦病變之相關病史或異常發現。故蕭員之臨床診斷為妄想型精神分裂病。結論：
    蕭員於行為當時有明顯且持續之妄想，以致認為商品可任意取用而自動記帳無須
    付錢，因而有此犯行。其犯罪行為顯由其妄想內容之直接影響而發生，故據此判
    斷其行為發生當時之精神狀態已達心神喪失之程度；其後蕭員雖曾接受住院之治
    療，然於本次鑑定當時，蕭員仍有明顯之精神症狀並影響其認知、判斷，故目前
    蕭員仍處於心神喪失之狀態，建議其仍應繼續接受精神科之積極治療等情。亦有
    該醫院八十九年六月二十九日（八九）校附醫精字第一三九五五號函附卷（見本
    院卷第三十四頁至第三十七頁）為憑，該鑑定結果與本院之認定亦相符合。從而
    ，被告甲○○於右開時、地為竊盜行為時，精神狀態確已達心神喪失之程度。
    揆諸上開法條規定，被告本件之行為不罰，依法應諭知無罪之判決。
四、按所謂精神病人 (新刑法稱為心神喪失人)，不過謂其素有精神病，並非即永遠
    精神喪失而絕無間斷之時，本件被告平時是否確有此種疾病，當實施犯罪行為之
    時精神病有無間斷，自應詳細調查，由專門醫家診察加以鑑定，始能論擬。最高
    法院著有十七年度上字第三○五號判例。本件上訴人於偵查、原審中即主張有精
    神分裂症並分別提出殘障手冊（影本）、台北市立療養院診斷證明書各一份（見
    偵查卷第八頁、原審卷第十四頁）為證，上訴人所患精神分裂病，是否達於心神
    喪失或精神耗弱之程度，關係其行為應否處罰或得否減輕其刑，自有送請專業醫
    療機構鑑定之必要，乃原審就此重要證據未經送請專門精神病醫學研究之人員加
    以鑑定，細心勾稽，遽行判決，容有未洽。被告上訴執此指摘原判決不當，為有
    理由，應由本院撤銷改判，因被告行為時既屬心神喪失，已如上述，依首揭意旨
    ，其行為不罰，自應諭知無罪之判決。惟審酌被告目前之病情，及前揭鑑定報告
    書意旨，建議被告應繼續積極接受精神科治療等情，為保護被告本身安全及避免
    其造成對社會治安有隨時不可預料之危險，爰併依法宣示令入相當處所，施以監
    護一年，予以適當之治療及監護其行動，以資兼顧。
據上論斷，應依刑事訴訟法第三百六十九條第一項前段、第三百六十四條、第三百零
一條第一項、第二項、刑法第八十七條第一項、第三項，判決如主文。
本案經檢察官劉永清到庭執行職務。
中      華      民      國      八十九      年    七      月    十二    日
                              臺灣高等法院刑事第二十六庭
                                  審判長法  官  呂  永  福
                                        法  官  劉  叡  輝
                                        法  官  魏  新  國
右正本證明與原本無異。
不得上訴。
                                        書記官  章  大  富
中    華    民    國    八十九    年        七      月       十四       日


司法院資訊處製作；財團法人民間司法改革基金會備份。
